【裁判字號】    98,簡上,35
【裁判日期】    990702
【裁判案由】    返還租賃物等
【裁判全文】
臺灣花蓮地方法院民事判決              98年度簡上字第35號
上  訴  人  甲○○
訴訟代理人  簡燦賢律師
複  代理人  吳秋樵律師
被  上訴人  乙○○
            丙○○
訴訟代理人  楊志航律師
上列當事人間返還租賃物等事件，上訴人對於民國98年6 月10日
本院玉里簡易庭97年度玉簡字第52號第一審判決提起上訴，本院
於99年6月15日言詞辯論終結，判決如下：
    主      文
原判決第一項關於命上訴人將附圖Ｂ部分所示之建物返還被上訴
人部分，應予廢棄。
其餘上訴駁回。
上訴費用由上訴人負擔二分之一，餘由被上訴人負擔。
    事實及理由
一、按在第二審為訴之變更或追加，非經他造同意，不得為之。
    但第255條第1項第2款至第6款情形，不在此限；此觀之民事
    訴訟法第446條第1項之規定即明。查本件被上訴人於原審起
    訴時僅以乙○○為原告，惟本件之租賃契約之出租人為乙○
    ○與丙○○二人，依法應以其二人為共同原告，原審僅以乙
    ○○一人為原告並為實體判決，原有當事人不適格之瑕疵。
    但被上訴人既已於第二審程序追加丙○○為第一審之原告及
    第二審之被上訴人，合於民事訴訟法第255 條第1項第5款之
    規定，揆諸上引法條，應予准許。是原審當事人不適格之程
    序上瑕疵業已補正，本院自得就上訴人所為之上訴為實體判
    斷，合先敘明。
二、被上訴人於原審及本院主張：
(一)上訴人於民國97年4 月25日向被上訴人承租坐落花蓮縣玉里
    鎮○○段492-21、492-32、493-6 地號土地上如附圖Ａ部分
    所示房屋（下稱系爭房屋），並簽訂房屋租賃契約書（下稱
    系爭房屋租賃契約書），約定租賃期間自97年6月l日至 100
    年5月31日止，共計為3年，租金每月新台幣（下同） 8,000
    元。而依系爭房屋租賃契約書第9 條約定：「房屋有改裝設
    施之必要時，乙方取得甲方之同意後得自行裝設，但不得損
    害原有建築，乙方於交還房屋時自應負責回復原狀」。詎上
    訴人承租系爭房屋後，為供餐廳及卡拉OK使用，竟未經被上
    訴人同意擅自拆除破壞系爭房屋內原有竹製隔間（下稱系爭
    隔間），且上訴人自承租系爭房屋起已積欠租金達6 個月，
    屢經催討，上訴人亦置之不理，為此爰依系爭房屋租賃契約
    書第14條約定，終止租賃契約，請求被告遷讓返還系爭房屋
    及給付積欠之6個月租金共計48,000元等語 （被上訴人請求
    給付租金48,000元部分，經原審判決駁回，未據被上訴人提
    起上訴，業已確定）。
(二)上訴人拆除系爭隔間，業已損害原有建築，被上訴人依兩造
    系爭房屋租賃契約書之約定，本得終止租約，此乃被上訴人
    之正當權利行使，並未違背誠信原則。又系爭租約條款並未
    有顯失公平違反強制規定之情形，上訴人提起本件上訴並無
    理由。但如附圖所示Ｂ部分之建物為被上訴人同意上訴人自
    行加蓋者，確實未在本件起訴請求之範圍內。並聲明：上訴
    駁回。
三、上訴人不服原審判決提起上訴，並於原審及本院抗辯：
(一)上訴人雖改裝系爭隔間，但確曾經被上訴人同意。且上訴人
    僅將系爭隔間之竹片整個移走，以利使用承租之系爭房屋，
    該系爭隔間隨時都可裝回回復原狀。又上訴人拆除後被上訴
    人並未加以阻止，而同意上訴人繼續使用系爭房屋，被上訴
    人自不得執此終止租約。
(二)上訴人承租系爭房屋後花費相當高額之裝潢費用，被上訴人
    以上訴人未經其同意而將系爭房屋之隔間竹片拆除為由，而
    終止租賃契約，將對上訴人造成相當之損失。相較於將系爭
    隔間回復原狀僅需花費數千元，被上訴人主張權利之方法顯
    係故意刁難上訴人，對上訴人造成損害，亦有違民法規定之
    誠實及信用方法。
(三)兩造間所簽立之租賃契約書為坊間制式之租賃契約書，僅片
    面保障出租人於承租人違約時，出租人可終止租賃契約，但
    承租人卻無此權利，此租賃契約條款應屬民法第 247-1條所
    指顯失公平之情形，而為無效。
(四)被上訴人僅將系爭房屋租給上訴人，而系爭房屋旁之廚房、
    涼亭(原審所稱之小木屋)之部分是上訴人經被上訴人同意後
    自行加蓋，被上訴人於本件訴訟中並未請求返還。是原審判
    決命上訴人應與系爭房屋一併返還予被上訴人並非適法。並
    聲明：1、原判決不利於上訴人部份廢棄。2、廢棄部分，被
    上訴人第一審之訴及假執行聲請均駁回。
四、被上訴人主張其將系爭房屋出租與上訴人，兩造並簽訂系爭
    房屋租賃契約書。系爭房屋租賃契約書第9 條約定「房屋有
    改裝設施之必要時，乙方（按即上訴人）取得甲方（按即被
    上訴人）之同意後得自行裝設，但不得損害原有建築，乙方
    於交還房屋時自應負責回復原狀。」、第14條約定「甲乙丙
    各方遵守本契約各條項之規定，如有違背任何條件時，甲方
    得隨時解約收回房屋，因此乙方所受之損害甲方概不負責。
    」等事實，業據被上訴人提出租賃契約書為證，並為兩造所
    不爭執，自堪認定。故本件之爭點為上訴人有無經被上訴人
    同意改裝系爭房屋？如無，被上訴人據此終止租賃契約，有
    無理由？
五、本院之判斷：
(一)按當事人主張之事實，經他造於準備書狀內或言詞辯論時或
    在受命法官、受託法官前自認者，無庸舉證，民事訴訟法第
    279條第1項定有明文。經查：本件被上訴人主張上訴人未經
    其同意，即拆掉系爭隔間乙情，為上訴人在原審所自認（詳
    原審卷第49頁）。依前開規定，堪信被上訴人此部分之主張
    為真實。上訴人雖於提起上訴後否認有上述自認之事實，並
    辯稱拆除系爭隔間有經被上訴人同意云云，但為被上訴人所
    否認，上訴人復未能舉證證明上開自認與事實不符，則依民
    事訴訟法第279條第3項之規定，上訴人尚不得撤銷其於原審
    所為之自認。是上訴人拆掉系爭隔間，核屬就系爭房屋改裝
    設施之行為，則依系爭房屋租賃契約書第9 條之約定，當應
    取得被上訴人之同意，始得自行拆除系爭隔間。本件上訴人
    既未經被上訴人同意，遂擅自拆除系爭隔間，自屬違反系爭
    房屋租賃契約書第9 條之約定，則被上訴人復依系爭房屋租
    賃契約書第14條之約定，終止系爭租賃契約，已非無據。至
    上訴人另辯拆除系爭隔間乃使用系爭房屋之方法，被上訴人
    事後未加阻止不得終止租約云云，顯係曲解法義，自非可採
    。
(二)至上訴人辯稱系爭隔間請師傅重新作一面隔間裝上去，花費
    無多即可回復原狀，被上訴人主張終止契約顯為權利濫用，
    有違誠信原則云云。然查：系爭隔間原係位在系爭房屋中央
    ，為系爭房屋之重要設施。上訴人係將系爭隔間之上、下均
    鋸除取下，縱重新施作隔間亦難回復系爭房內部原貌等事實
    ，業據原審及本院履勘查明無訛，並有現場勘驗筆錄及照片
    多張在卷可稽。且系爭房屋原為竹造之平房，上訴人將系爭
    竹造之隔間拆除，就系爭房屋之整體構造及建材而言，已達
    系爭租賃契約書第9 條所稱「損害原有建築」之程度。故上
    訴人所為既已逾越使用系爭房屋之必要界限，復又造成系爭
    房屋內部構造上之實質損害，則被上訴人為盡早取回系爭房
    屋加以修繕而主張終止租約，本屬權利行使之正當行為，並
    未構成權利濫用，是上訴人此部分所辯，委無足採。
(三)按承租人應以善良管理人之注意，保管租賃物；民法第 432
    條第1 項前段定有明文。查本件上訴人非但未妥善保管系爭
    房屋，反而未經被上訴人之同意改裝系爭房屋且達損害原有
    建築之程度，倘不許被上訴人援引系爭房屋租賃契約書第14
    條之約定，終止系爭租賃契約，反而對被上訴人有所不公。
    是該租賃契約條第14條之約定於本件之適用並未超越一般情
    理，其與第9 條相互配合更可督促承租人恪遵上引法條所示
    之注意義務，並無顯失公平之可言。是上訴人辯稱系爭租賃
    契約條款顯失公平，依法無效云云，亦非可採。
六、末按除別有規定外，法院不得就當事人未聲明之事項為判決
    ；民事訴訟法第388 條定有明文。查本件被上訴人於原審98
    年3 月11日言詞辯論期日已明示上訴人所加蓋之廚房、小木
    屋(即涼亭)，由被告自行拆除，不再請求(見原審卷第55頁)
    。於本院98年9月4日履勘現場時亦表明出租的範圍只有竹造
    房屋，廚房及涼亭是上訴人所蓋，我請求返還的部分是竹造
    房屋(即附圖Ａ部分建物)，廚房及涼亭(即附圖Ｂ部分建物)
    上訴人應自行拆除等語。是由上開事證，顯見被上訴人主張
    得依租賃關係請求返還者僅有系爭房屋即附圖Ａ部分之建物
    ，詎原審一時疏忽，於囑託施測時一併將Ｂ部分建物誤為系
    爭房屋之一部，而判決上訴人應將Ａ、Ｂ部分之建物全部返
    還被上訴人，揆諸上引法條，原審所為判決自有訴外裁判之
    錯誤。上訴人主張此部分之原審判決應予廢棄，尚無不合，
    應予准許。
七、綜上所述，原審認被上訴人得依兩造系爭租賃契約之約定終
    止租賃關係，請求返還租賃物，而判命上訴人將系爭房屋即
    附圖Ａ部分之建物返還被上訴人，其認事用法並無違誤，上
    訴人提起上訴請求此部分予以廢棄改判被上訴人敗訴，為無
    理由，應予駁回。至原審判決中關於命上訴人返還附圖Ｂ部
    分建物，為訴外裁判，於法有違，上訴人此部分之上訴為有
    理由，應由本院予以廢棄。
八、據上論結，本件上訴為一部有理由，一部無理由，依民事訴
    訟法第436條之1第3項、第449條第1項、第450條、第79條，
    判決如主文。
中    華    民    國    99    年    7     月    2     日
                          臺灣花蓮地方法院民事庭
                              審判長法官  湯文章
                              法      官  楊碧惠
                              法      官  陳鈺林
以上正本證明係照原本作成。
本判決不得上訴。
中    華    民    國    99    年    7     月    2     日
                              法院書記官  許志豪

司法院資訊處製作；財團法人民間司法改革基金會備份。
